【裁判字號】    97,上訴,1012
【裁判日期】    980507
【裁判案由】    偽證
【裁判全文】
臺灣高等法院臺南分院刑事判決        97年度上訴字第1012號
上  訴  人  臺灣臺南地方法院檢察署檢察官
被      告  甲○○
選任辯護人  江信賢律師
            熊家興律師
            曾靖雯律師
上列上訴人因被告偽證案件，不服臺灣台南地方法院九十六年度
訴字第一六九九號中華民國九十七年七月八日第一審判決（起訴
案號：臺灣台南地方法院檢察署九十六年度偵字第八一０一號）
，提起上訴，本院判決如下：
    主  文
原判決撤銷。
甲○○證人，於執行審判職務之公署審判時，於案情有重要關係
之事項，供前具結，而為虛偽陳述，處有期徒刑壹年，減為有期
徒刑陸月。
    事  實
一、被告甲○○因確有向另案被告乙○○（其涉嫌販賣第二級毒
    品之犯行部分，業經臺灣高等法院臺南分院於九十七年六月
    十三日以九十七年度上更〈一〉字第三十七號判決無罪，目
    前上訴三審中）購買第二級毒品安非他命，而知悉乙○○於
    民國九十二年十一月、十二月間，在高雄縣湖內鄉明宗國小
    附近，以新台幣（下同）一千元之代價，販賣第二級毒品安
    非他命給甲○○之事實，並曾於九十三年六月十日臺灣臺南
    地方法院檢察署檢察官偵查乙○○涉嫌違反毒品危害防制條
    例之販賣毒品案件（九十三年度毒偵字第三五六號，下稱乙
    ○○案）時，經該署檢察官以證人之身分傳喚到庭作證，而
    於供前具結後，為如起訴書附表所示之陳述。詎甲○○竟於
    九十五年四月十一日法院審理另案被告乙○○涉嫌違反毒品
    危害防制條例之販賣毒品案件（原審案號為九十四年度訴字
    第八八０號）時，經原審法院法官以證人之身分傳喚到庭作
    證，明知確有向乙○○購買毒品安非他命係該案件案情重要
    關係之事項，竟供述前具結後，隱瞞確實向乙○○購買毒品
    之事實，而故意供述並不認識乙○○及先前偵訊中係刻意說
    謊云云之虛偽證述，欲不當影響法院對上開案件犯罪事實認
    定之正確性。
二、案經臺灣高等法院臺南分院檢察署函送臺灣臺南地方法院檢
    察署檢察官偵查起訴。
    理  由
一、按被告以外之人於審判外之陳述，雖不符刑事訴訟法第一百
    五十九條之一至第一百五十九條之四之規定，而經當事人於
    審判程序同意作為證據，法院審酌該言詞陳述或書面陳述作
    成時之情況，認為適當者，亦得為證據；又當事人、代理人
    或辯護人於法院調查證據時，知有第一百五十九條之五第一
    項不得為證據之情形，而未於言詞辯論終結前聲明異議者，
    視為有前項之同意，為刑事訴訟法第一百五十九條之五第一
    項、第二項所明文。又當事人、代理人或辯護人於調查證據
    時，知有刑事訴訟法第一百五十九條第一項不得為證據之情
    形，卻表示「沒有意見」等意思，而未於言詞辯論終結前聲
    明異議者，應視為已有將該等傳聞證據採為證據之同意，業
    據最高法院九十三年度臺上字第三五三三號及九十四年度台
    上字第二九七六號等判決闡釋明確。本件公訴人、被告及辯
    護人對於本件所有證據資料之證據能力均未表示意見及爭執
    （本院卷第五六頁），基於尊重當事人對傳聞證據之處分權
    ，及證據資料愈豐富，愈有助於真實發見之理念，且強化言
    詞辯論主義，使訴訟程序得以順暢進行，故認其他證據資料
    均有證據能力，合先敘明。
二、訊據被告就上開「乙○○案」，於上開時日在該署偵查中，
    供前具結作證時為如附表所示之證述；嗣就「原審法院九十
    四年度訴字第八八０號案件另案被告乙○○涉嫌違反毒品危
    害防制條例案件」，於原審法院九十五年四月十一日審理中
    ，卻供前具結證稱：「不認識乙○○及先前偵訊所證不實」
    ，而為前後不同之證述等事實不諱。惟矢口否認有偽證之犯
    行，辯稱：我確實不認識另案被告乙○○，之前於警詢及偵
    訊中因為看照片有一點像，覺得以前可能有跟他買過，到法
    院看他本人，才發現根本不同一個人。我不是向乙○○買毒
    品的，之前認錯人了。我於九十二年十一月、十二月間確有
    向他人購買及施用毒品，我係打電話向朋友「阿宏」買的云
    云。
三、然查：
  (一)被告甲○○就上開「乙○○案」，於九十三年六月十日在同
    前地檢署偵查中，以證人身分具結作證時，為如附表所示之
    證詞，且檢察官並已告知其「拒絕證言權」等情，為被告所
    供承在卷，且有該署是日之偵訊筆錄、結文、偵訊光碟暨該
    署檢察官之勘驗筆錄在卷可憑（偵查卷第一宗第三至九頁、
    第四七至四九頁、第一二０頁至第一二一頁）。其次，被告
    於接受該署檢察官偵訊前，曾於同日在同署第廿二偵查庭接
    受證人即台南市警察局警官蔡佳晉之詢問，業經證人蔡佳晉
    於原審到庭證述明確（原審卷第七九頁至第八四頁），並有
    上開訊問筆錄在卷可稽（本院卷第一一五頁至一二二頁），
    上開訊問筆錄復經原審於審理中當庭勘驗，並製有勘驗筆錄
    在卷可參（原審卷第七十頁至七七頁）。
  (二)細繹上開被告接受證人即台南市警察局警官蔡佳晉詢問時之
    過程及內容：
  1.證人蔡佳晉於原審審理時到庭證稱：被告於伊詢問時指認過
    程意識相當清楚，我們是將全部的照片放在桌上，給被告指
    認認識其中何人等語（原審卷第八一頁），故證人蔡佳晉係
    以照片十張供被告指認，被告據此供承只有認識編號Ｅ之人
    ，姓名綽號我不知道，我只跟他買過一次毒品。‧‧地點係
    在高雄縣內湖鄉明宗國小附近，數量０點二公克、價錢一千
    元等語明確（發查第四五五號卷第二宗影本、本院卷第一一
    七至一一八頁），並因而指認編號Ｅ照片顯示之人購買過毒
    品一次，有指認照片一張在卷可參（影本附於本院卷第一二
    七頁），與原審勘驗上開警詢筆錄有關內容顯示：「問：那
    你寫我認識，那你知不知道他的綽號？答：不知道，我有跟
    他買過一次毒品，但不是很認識。問：就只是見過面，但不
    是很認識，是不是這樣？答：對。問：那你寫我有跟他買過
    一次毒品，但不是很熟，跟他買過安非他命毒品。那這張（
    照片）你有沒有認識？答：不認識就寫不認識」、「問：你
    是否向乙○○購買毒品，數量、價格、次數為何？答：我跟
    他買過一次，一千元，數量０點二公克」、「地點在高雄縣
    湖內鄉明宗國小前，時間是去年十一月至十二月間」等語，
    就指認編號Ｅ之人，「姓名綽號我不知道」、「我只跟他買
    過一次毒品」、數量價錢及交易地點等情完全符合，嗣最後
    雖經誘導出綽號【好像是「清哥」】、或「阿宏介紹的」、
    「乙○○」云云，然其既係以照片明確指認出人並已供稱「
    姓名綽號我不知道」，則其後所供之綽號是否相符即已無關
    緊要！
  2.又被告當時所持用之手機門號為0000000000號，業經被告供
    認在卷（原審卷第一二七頁、本院卷第九三頁），且經原審
    調閱上開行動電話基本資料查明無訛，有遠傳公司行動資料
    查詢單一紙在卷可參（原審卷第二二０頁），而上開行動電
    話與乙○○持用之手機門號0000000000，於九十二年底時曾
    有通話情形，印證之被告於「乙○○案」之警、偵訊時均坦
    承與乙○○曾經電話聯絡購買毒品一情，均相吻合。倘被告
    確不認識乙○○，兩人所持用之手機門號何以曾有通聯紀錄
    ！就此被告於九十三年六月十日之偵訊筆錄均供稱係乙○○
    打電話給我的（本院卷第一一八頁、第一二一頁）；於原審
    則供稱：我不知道為什麼會有通聯紀錄，有時候我會把電話
    借給朋友。我的手機曾借給很多人，有時候朋友會跟我借電
    話打（原審卷第一二七頁）；於本院審理時則供稱：我確實
    有一段時間向他購買過，但是是否他賣我，我不敢確定那是
    誰，因為車上有四、五人；（你既然跟乙○○通聯要購買毒
    品，為何不是他賣給你的？）（被告不語）等語（本院卷第
    八八頁、第九０頁）；被告之選任辯護人則為被告辯稱：被
    告坦承在通聯紀錄所指的時間有向人買毒品，但沒有辦法指
    認向何人購買，因警察說這通聯是乙○○的，要被告指認乙
    ○○，被告並不清楚。‧‧通聯是乙○○打給被告的。不是
    被告打給乙○○的等語（本院卷第八八頁至八九頁、第一四
    三頁），惟稽之證人蔡佳晉於原審審理時所證：甲○○指認
    乙○○的時候，都是他自己陳述與乙○○購買的時間及地點
    ，我們不可能生出時間跟地點等語（原審卷第八一頁），對
    照本院九十七年度上更(一)字第卅七頁判決理由五之３之通聯
    紀錄顯示，九十二年十二月十一日係被告甲○○0000000000
    號撥打乙○○手機門號0000000000，有上開判決書在卷可參
    （本院卷第卅一頁），故被告前後所供不一顯係避重就輕之
    詞且與通聯紀錄不符，上開所供不認識乙○○云云不足採信
    。
  3.另被告當時所使用0000000000行動電話與另案被告乙○○所
    持0000000000號行動電話，確曾於九十二年十二月十一日下
    午八時卅一分五十秒及同日時卅三分八秒有通話，為被告所
    不爭執，並經另案被告乙○○於他案證述明白，且有上開通
    聯紀錄在卷可參，復經本院九十七年度上更（一）字第三七
    號刑事判決確認無訛，足見上情非虛。雖被告於九十三年六
    月十日檢察官偵查複訊中證稱: 「乙○○下午5、6點打電話
    給我，我們約七、八點在明宗國小附近買賣。... 乙○○約
    2、30歲，比我還胖一點，他是理平頭」等語（影本附於本
    院卷一二一頁）。顯與上開通聯紀錄之時間不相符，由此更
    足以證明選任辯護人上開所辯因警察事先看過通聯而告知這
    通聯是乙○○的，要被告指認乙○○云云，更是無稽！蓋被
    告所供之交易時間倘係製作筆錄之證人蔡佳晉所提供告知，
    豈有誤差之可能！至上開所供之誤差，衡以事後迄被告經檢
    察官訊問時間二者相距已六、七個月而且僅只一次交易，被
    告於上開檢察官訊問時將電話聯絡時間誤稱為交易時間亦屬
    人之常情，惟渠等間確實有聯絡，且有交易毒品則屬可得確
    定，自難因時間之經過而記憶所不能及之誤差，逕為有利於
    被告之認定甚明。
  4.再者，被告於上開乙○○案警詢時所指認之乙○○照片係光
    頭，雖與被告於乙○○案偵訊時所稱乙○○係理平頭之情形
    有所不符，惟上開光頭照片很清楚顯現出乙○○的五官臉型
    及輪廓等主要特徵，並無其他不清楚或模糊之處，有上開指
    認照片影本在卷可參（本院卷第一二七頁），當不至於因係
    光頭或平頭而影響指認甚明，故被告於乙○○案偵訊時供稱
    乙○○理平頭之情形，乃指其於九十二年底向乙○○購買毒
    品安非他命時之印象，而警方出示供被告指認之乙○○照片
    ，則係乙○○身穿囚服理光頭之照片，非乙○○於九十二年
    底自由身時之照片，二者五官臉型特徵並未因頭髮之長短而
    變更，此由被告於指認時能從容指出上開光頭照片即是乙○
    ○無誤自明，故被告於上開乙○○案偵訊時證稱乙○○係理
    平頭等情應屬合理，被告於本件偵查中以指認照片很模糊看
    不清楚云云（偵查卷第一宗第四八頁），尚屬無據。
  5.至被告於原審準備程序時先是辯稱：伊於警、偵訊供稱：「
    阿宏介紹伊向乙○○購買毒品云云」，乃是因警察要求伊一
    定要指認一個人，要不然就不讓伊走出去（且要採尿送驗）
    云云，然經證人蔡佳晉到庭否認（原審卷第八三頁至八四頁
    ），再觀諸檢察官於九十六年十一月十五日勘驗筆錄及原審
    九十七年五月六日勘驗筆錄所載，檢察官及警方於訊問之初
    即明確告知被告係以「證人」身分作證並有「拒絕證言權」
    等情明確，有上開勘驗筆錄在卷可參（偵查卷第一宗第一二
    一頁、原審卷第七０頁），被告豈會混淆不清其於「乙○○
    案」之地位，何由不讓身為該案「證人」之被告走出去之理
    ！況遍觀勘驗筆錄及光碟所示畫面，被告製作警詢筆錄時，
    身體未受拘束，意識清楚，未有緊張不自在之舉動，無所謂
    遭到強暴脅迫後害怕慌張之表現，其空言辯稱遭到不法取供
    ，實為飾卸之詞。且證人蔡佳晉並非乙○○案承辦人，僅係
    支援承辦「乙○○案」之檢察事務官侯信逸製作證人警詢筆
    錄，亦經證人蔡佳晉證述明白（原審卷第七九頁），故「乙
    ○○案」最終結果如何，實與證人蔡佳晉完全無涉，殊難想
    像證人蔡佳晉有何動機要對身為乙○○案「證人」之被告為
    不法取供！再參諸被告於九十五年四月十一日「原審法院九
    十四年度訴字第八八０號案件另案被告乙○○涉嫌違反毒品
    危害防制條例案件」審理期日之證述及本案原審審理期日之
    供述均稱：「伊係向阿宏購買安非他命，當初於林案警、偵
    訊時，會指認乙○○，乃因將乙○○照片誤認為阿宏」云云
    ，然被告於「乙○○案」之警、偵訊作證時既供稱是經由「
    阿宏」介紹向乙○○購買毒品安非他命；於本院上訴審審理
    時則供稱曾向乙○○買過毒品等語（本院卷第八八頁），倘
    若無訛，則可認定「阿宏」與乙○○為兩個不同之人，「阿
    宏」既係中間介紹人，顯見被告係向阿宏以外之人購買毒品
    ，豈有錯認「阿宏」為乙○○之可能，益徵被告辯稱不認識
    乙○○、誤認乙○○為「阿宏」云云，亦為事後卸責之詞，
    全然不足憑信。
  6.末者，被告於「乙○○案」之警詢作證時固曾表示怕會走不
    出去云云，且據證人蔡佳晉於原審到庭證稱：被告於伊開始
    詢問之初（即乙○○案警詢時），感覺會怕，過程中吞吞吐
    吐，態度不甚配合等語屬實（原審卷第八０頁）。然經證人
    蔡佳晉告以：怕什麼把事情說出來。被告方稱：因害怕會走
    不出去云云（原審卷第七七頁勘驗筆錄），前後供詞對照以
    觀，應係被告對於供出乙○○販賣安非他命等情為行規不容
    而有所忌憚，顯非有因警方不法取供使其感到害怕甚明，何
    況警方訊問時確未曾有過強暴脅迫之舉，亦有上開勘驗筆錄
    在卷可佐。準此，被告既係畏懼指認乙○○販毒為施用毒品
    界所不容，擔心遭到報復，自有迴護乙○○之動機甚明。再
    印證之實務上販毒案件，證人對於供出毒品來源一事每每多
    所顧忌，或拒絕證言，或要求作證時被告能夠退庭，或一再
    翻供者等等情狀，亦頗相符。是被告於「原審法院九十四年
    度訴字第八八０號案件另案被告乙○○涉嫌違反毒品危害防
    制條例案件」審理時翻供改稱不認識乙○○云云，乃係畏懼
    遭到報復所為翻供之詞，自可認定。
  7.綜上，被告應係認識乙○○，且曾於九十二年年底以行動電
    話與乙○○聯絡後，於高雄縣湖內鄉明宗國小附近向乙○○
    購買第二級毒品安非他命一包，重０點二公克，價錢一千元
    ，供己施用乙節應可採信，故被告於上開乙○○案偵訊中具
    結後為如附表所示之證詞，較符實情，應可認定。
  (三)又被告就「原審九十四年度訴字第八八０號被告乙○○涉嫌
    違反毒品危害防制條例案件」，於九十五年四月十一日在原
    審法院審理中，以證人身分具結後翻異前詞改證稱：「我完
    全不認識乙○○，是被警方逼迫才指認乙○○，當時我很害
    怕，就我自己意思指認他，我在偵查中說是經過阿宏介紹認
    識乙○○及有向乙○○買過一次安非他命，以及說乙○○的
    長相等語，都是我自己編的」等語，亦經被告供認不諱，並
    有原審上開審判筆錄及結文在卷可憑。揆諸上開說明，被告
    於上開九十四年度訴字第八八０號案件審理中具結所為之上
    開證述內容，被告顯係出於虛偽陳述之故意而為之證述至明
    。
  (四)末按刑法第一百六十八條之偽證罪，以證人於案情有重要關
    係之事項，故意為虛偽之陳述為構成要件，如非於案情有重
    要關係之事項，故意為虛偽之陳述，固與該條規定不合，即
    對於案情有重要關係之事項所述不實，而非出於故意者，仍
    難以偽證罪論。又上開偽證罪，不以結果發生為要件，一有
    偽證行為，無論當事人是否因而受有利或不利之判決，均不
    影響其犯罪成立。而該罪所謂於案情有重要關係事項，則係
    指該事項有無，足以影響於裁判結果者而言（最高法院七十
    一年臺上字第八一二七號判例參照）。故所謂於案情有重要
    關係事項，應係指該事項有無，足以影響於裁判結果，並與
    案件真正事實相悖，足以陷偵查或審判於錯誤危險者而言。
    蓋證人就此種事項為虛偽陳述，則有使偵查、裁判陷於錯誤
    之危險，故以之為偽證罪。本件被告甲○○於上開毒品案件
    （即原審九十四年度訴字第八八０號），乃以證人身分為證
    述，其於案情有重要關係之事項，即在於其是否曾向該案被
    告乙○○購買毒品一節，本案被告於該案件，於九十五年四
    月十一日在原審法院審理中，竟以證人身分具結後虛偽證述
    ：「我完全不認識乙○○，是被警方逼迫才指認乙○○，當
    時我很害怕，就我自己意思指認他，我在偵查中說是經過阿
    宏介紹認識乙○○及有向乙○○買過一次安非他命，以及說
    乙○○的長相等語，都是我自己編的」云云，足以影響檢察
    署及法院對於乙○○有無販賣第二級毒品予被告甲○○事實
    之認定，此由本院九十七年度上更(一)字第三七號刑事判決因
    而據被告上開證詞而為另案被告乙○○為無罪之判決可知（
    尚未確定，目前仍在最高法院審理中），故被告之證述內容
    ，自屬對上開原審法院九十四年度訴字第八八０號有關「被
    告乙○○」涉案案情有重要關係之事項，堪以認定。
  (五)綜上所述，本件事證已臻明確，被告所辯均不足採信，其犯
    行洵堪認定。
三、核被告甲○○所為，係犯刑法第一百六十八條之偽證罪。
四、原審未察，遽為被告無罪判決之諭知，檢察官上訴，以被告
    曾與乙○○認識且有以電話聯絡購買毒品之事，足証被告確
    有上開犯行等情，指摘原判決不當，為有理由，自應由本院
    將原判決予以撤銷改判。爰審酌被告於偵查及審判中以證人
    身分具結後，罔顧法律上應為真實陳述之義務，為迴護另案
    被告乙○○，竟為虛偽陳述，影響案件真實發現及誤導對犯
    罪審判之方向，而刑事訴訟法採行改良式當事人進行主義，
    對於犯罪事實之認定，除依憑物理性證據認定外，諸多仰賴
    被告以外之人供述證據，自不容被告以外之人，於法院作證
    時任意為不實供述，因而妨害法院依正當法律程序，為真實
    發現及人權保障，對司法審判之正確性產生危害，且浪費國
    家司法資源，其犯罪之目的、手段，及其於犯罪後仍飾詞狡
    辯，犯後態度不佳等一切情狀，量處有期徒刑一年，以資儆
    懲。又犯罪在九十六年四月二十四日以前者，除另有規定外
    ，有期徒刑、拘役或罰金，減其刑期或金額二分之一，並應
    於判決主文同時諭知其宣告刑及減得之刑，中華民國九十六
    年罪犯減刑條例第二條第一項第三款、第七條分別定有明文
    。本案被告之犯罪時間係在九十五年四月十一日，係在九十
    六年四月二十四日以前，所犯之罪合於前揭條例規定，又無
    不予減刑情事，自應依上開規定，於裁判時依法減其宣告刑
    二分之一。
據上論結，應依刑事訴訟法第三百六十九條第一項前段、第三百
六十四條、第二百九十九條第一項前段，刑法第一百六十八條，
中華民國96年罪犯減刑條例第二條第一項第三款、第七條第一項
、第二項，判決如主文。
本案經檢察官劉得鉦到庭執行職務。
中    華    民    國    98    年    5     月    7     日
                  刑事第六庭    審判長法  官    董武全
                                      法  官    杭起鶴
                                      法  官    沈揚仁
以上正本證明與原本無異。
如不服本判決應於收受送達後10日內向本院提出上訴書狀，其未
敘述上訴理由者，並得於提起上訴後10日內向本院補提理由書（
均須按他造當事人之人數附繕本）「切勿逕送上級法院」。
                                      書記官    廖文靜
中    華    民    國    98    年    5     月    8     日
附錄：本判決論罪科刑法條
刑法第168條（偽證罪）：
於執行審判職務之公署審判時或於檢察官偵查時，證人、鑑定人
、通譯於案情有重要關係之事項，供前或供後具結，而為虛偽陳
述者，處7年以下有期徒刑。
附表（被告甲○○於台灣台南地方法院檢察署93年毒偵字第356
      號案件偵查中擔任證人所為之證述）
  ┌───┬──────────┬────────────┐
  │編號  │檢察官問            │被告甲○○答            │
  ├───┼──────────┼────────────┤
  │一    │是否有向乙○○買毒品│有                      │
  ├───┼──────────┼────────────┤
  │二    │何時、地買毒品      │去年11、12月在高雄縣湖內│
  │      │                    │鄉明宗國小附近向他購買毒│
  │      │                    │品的                    │
  ├───┼──────────┼────────────┤
  │三    │共買過幾次毒品      │1次                     │
  ├───┼──────────┼────────────┤
  │四    │如何認識乙○○      │勒戒時認識的獄友「阿宏」│
  │      │                    │介紹我認識的，那時我們關│
  │      │                    │在同一間，在高雄看守所  │
  ├───┼──────────┼────────────┤
  │五    │如何與乙○○聯絡    │「阿宏」把我的電話號碼拿│
  │      │                    │給乙○○，乙○○再打電話│
  │      │                    │給我，我沒有乙○○的電話│
  ├───┼──────────┼────────────┤
  │六    │你向乙○○購買毒品時│乙○○下午5、6點打電話給│
  │      │，是如何與乙○○聯絡│我，我們約7、8點在明宗國│
  │      │的                  │小附近買賣              │
  ├───┼──────────┼────────────┤
  │七    │你向乙○○買多少錢  │1千元                   │
  ├───┼──────────┼────────────┤
  │八    │乙○○長什麼樣子    │約2、30歲，比我還胖一點 │
  │      │                    │，他都坐在車上我不知道身│
  │      │                    │高多少，他是理平頭      │
  └───┴──────────┴────────────┘


司法院資訊處製作；財團法人民間司法改革基金會備份。
